臺灣高等法院高雄分院刑事判決　　　　　　　　　　九十年度上易字第二七九號
　　上　訴　人　台灣高雄地方法院檢察署檢察官
　　被　　　告　甲○○
　　被　　　告　乙○○
　　被　　　告　丙○○
　　共同選任辯　鍾武雄律師
　　　　　　　　孫嘉男
右上訴人因恐嚇取財案件，不服臺灣高雄地方法院八十九年度易字第四０八七號中華
民國九十年九月二十八日第一審判決（起訴案號：臺灣高雄地方法院檢察署八十九年
度偵字第五二五六號），提起上訴，本院判決如左：
      主  文
原判決撤銷。
甲○○、乙○○、丙○○均無罪。
      理  由
一、公訴意旨略以：被告甲○○、乙○○、丙○○共同意圖為自己不法所有，甲○○
    於民國（下同）八十八年十二月十三日打電話給黃招治稱：「乙○○交代要丁○○拿出新台幣（下同）十萬元，否則要他損失一千萬元」等語。渠三人又於八十
    八年十二月八日（應係十八日之誤載）凌晨二時許，在高雄市○○路二一四巷二
    弄十六號前，持磚塊、石頭砸毀丁○○所有房屋之鐵門、大門玻璃數塊及一、二
    樓窗戶，以此方法威嚇丁○○支付十萬元，嗣由丙○○於八十八年十二月某日再
    打電話給楊秀月恐嚇稱：「若沒有給我們十萬元要殺死你」等語，經楊秀月、黃
    招治轉告丁○○，丁○○心生畏怖，因認被告甲○○等三人共同涉有刑法第三百
    五十四條毀損及第三百四十六條第三項、第一項恐嚇取財未遂罪嫌。
二、按犯罪事實應依證據認定之，無證據不得推定其犯罪事實，刑事訴訟法第一百五
    十四條定有明文。又所謂認定犯罪事實之證據，係指足以認定被告確有犯罪行為
    之積極證據而言，如未能發現相當證據或證據不足以證明，自不能以推測或擬制
    之方法，以為裁判基礎，此有最高法院二十九年上字第三一０五號及四十年台上
    字第八十六號判例可資參照。次按，告訴人之告訴，係以使被告受刑事訴追為目
  的，是其陳述是否與事實相符，仍應調查其他證據以資審認，此亦有最高法院五
    十二年度台上字第一三號判例可資參照。是以被害人之陳述為認定犯罪之依
    據時，必其陳述並無瑕疵，且就其他方面調查，又與事實相符，始能認有證據能
    力，此有最高法院六十一年臺上字第三０九九判例可資參照。所謂無瑕疵，係指
    被害人所為不利被告之陳述，與社會上一般生活經驗或卷存其他客觀事實並無矛
    盾而言，至所謂就其他方面調查認與事實相符，非僅以所援用之旁證足以證明被
    害結果為已足，尤須綜合一切積極佐證，除認定被告確為加害人之可能外，必在
    推理上無從另為其他合理原因之假設，始得為作為認定犯罪事實所憑之證據。設
    不合於此，即不能以被害人之陳述做為論斷之證據，故在告訴人指訴被告涉嫌犯
    罪之場合，縱令所訴情節，依其所結合之旁證在情理上固非不可能，惟若在一般
    生活經驗上仍可另認為其他有利被告之合理推斷，即不得遽以片面之指訴，認為
    告訴人之指訴或其所本之旁證已適合於被告有罪判斷之依據。再者，刑法第三百
    四十六條所定之恐嚇取財罪係以「意圖為自己或第三人不法之所有，以恐嚇使人
    將本人或第三人之物交付」為要件。是所謂恐嚇取財，須行為人主觀上具有不法
    所有之意圖，在客觀上須以將來之惡害通知被害人，使被害人心生畏懼，而為財
    物交付始足當之，此亦有最高法院六十五年度台上字第一二一二號、六十七年度
    台上字第五四二號判例可資參照。
三、公訴人認被告甲○○、乙○○、丙○○涉有前揭毀損、恐嚇取財未遂等罪嫌，係
    以告訴人丁○○之指訴，並經證人楊秀月、黃招治（偏名黃莉晴）等證述在卷，
    復有房屋被毀損之照片多幀在卷可憑，為其主要論據。訊據被告甲○○、乙○○
    、丙○○均堅詞否認有公訴人所指之犯行，被告甲○○、乙○○辯稱：渠等固曾
    於八十八年十二月十七日晚間前往告訴人丁○○在高雄市○○路二一四巷二弄十
    六號住處找告訴人丁○○拿工錢，因丁○○不在，渠等即離去，告訴人丁○○之
    房屋並非渠等所砸毀，渠等雖曾打電話向告訴人丁○○表示所簽發支付十萬元工
    程款之支票要讓渠等領取，如果不給，要向業主投訴，叫業主後面的工程款不要
    讓告訴人丁○○領取，並沒有說如果不給錢就要殺害告訴人丁○○，亦無恐嚇取
    財之意思等語。被告丙○○辯稱：伊什麼事都不知道，只有拿支票去向告訴人丁○○換十萬元，其並未與甲○○、乙○○二人前往告訴人丁○○之住處等語。
四、經查：
  (一)告訴人丁○○於本院調查時陳稱：我是將屏東縣恆春鎮南灣里附近的加油站工程
    有關泥做部分之工程交給甲○○承攬，原先都有給他們錢，我還借他們錢，他們
    做到一半把工程外包給莊清順，莊清順作四、五天說他的上包不願意給他錢，我
    就找甲○○，問他是否錢無法給下包，他說錢已經給乙○○拿走，所以無法給莊
    清順，我告訴他如果慢一天會罰千分之二（按係指如未如期完工，應負違約之罰
    款之意），所以我就跟他說錢由我直接發給莊清順，要求他在場，第一次莊清順
    有來領錢，甲○○在場，後來莊清順請他師傅來拿錢後，之後莊清順、甲○○及
    乙○○都沒有來做，乙○○原先向我借十萬元，我開票給他，但是後來他工程沒
    有做到那裡，所以我就不讓他兌現，要向乙○○要票回來，看他實做多少要付現
    金給他，他跟我說要讓我的票跳到死，說如果有膽票就不要讓它兌現，所以我也
    就不讓票兌現。我沒有看到被告等人砸房子，但是八十八年十二月十七日晚上九
    時三十分至十二點之間打好幾通電話給我，說要跟我算帳，我跟他說我在恆春，
    起初電話是黃招治接的，後來才轉接給我，他打來的時侯說我如果不付他十萬元
    ，要把票捏死，我叫他十八日早上來恆春算，他說他是做工的人，只有晚上有時
    間等語（見本院卷第三十八頁倒數第一行起至四十頁），於原審審理中亦陳稱：
    我有叫他票不要軋入戶頭兌現，乙○○說如果你有三個睪丸（台語）就讓票跳票
    用十萬元換一千萬元等語（見原審卷一００頁）。告訴人所委任之代理人顏萬丈
    於原審亦陳稱：被告是有向告訴人承包工程沒有錯。因被告要先預支款項，告訴
    人的太太就開了一張十萬元的票，八十八年十一月十六日開八十八年十二月五日
    的票，告訴人太太有說如果要借錢，就要依約定進行工程，結果被告沒有照約定
    施工，告訴人太太就去止付，不讓被告兌現，才衍生被告要拿這一筆錢等語（見
    原審卷第二五頁）。證人黃招治於原審審理中亦證稱：八十八年十二月初，我在
    恆春工地，八月時土木的工程被告甲○○說要做，是他承包，總工程款我不知道
    ，十月底完工，工程款有陸陸續續交給被告，工程款已付清，但被告還是要來請
    款，二月中旬在鄭國代那裡談十萬元等語（見原審卷第七九頁）。被告甲○○於
    警訊時亦供稱：我跟乙○○及乙○○的朋友總共五人有去日榮營造有限公司找丁○○有關做「土水」（按係台語）部分所開具之支票跳票找其兌現，但是丁○○
    不在，我們就走了。丁○○有欠我們「土水」部分工資約二十萬元等語（見警卷
    第一頁背面、第二頁），並有其於原審提出南林加油站工程款預借現金之借據一
    紙在卷可憑（見原審卷第一一０頁）。證人即告訴人丁○○之妹妹楊秀月（嗣經
    改名為楊宜臻）於原審審理中亦證稱：十一月底時（按係八十八年），被告甲○○、丙○○來公司說已事先向丁○○說要借十萬元，我當場有叫他們在借據上簽
    字，開一張十萬元之支票，後來我有打電話去確認，丁○○告訴我被告有急用，
    就先借給他們，因為我們想後面還有工程要做，所以才借。後來甲○○聘請一位
    貼磁磚的工人要來領錢，我哥哥說乙○○借了十萬元要扣起來，甲○○就說工人
    的錢要先給，十萬元以後再說。因為後續工程被告沒有繼續完成，我找了其他人
    來續做，所以不願支付票款。跳票前我希望將票拿回來，再結算工程款有多少等
    語（見原審卷第八十三頁），於本院調查時證稱：在鄭國代辦公室的地下室調解
    。調解的時侯說以實際丈量的為準（即按實際完工之數坪數計算工程款之意）。
    鄭國代後來跟我們協調，後來開了十萬元的票等語（見本院卷第八十九頁倒數第
    四行起）。足徵告訴人丁○○確有因承攬工程而簽發支票交被告等收執，嗣因被
    告等是否依工程進度施工，及應付工程款數額是否全部清償而起爭執無訛，且既
    尚未丈量結算，熟是熟非尚難以論斷，亦難謂被告等在主觀上有何不法意圖，核
    與刑法第三百四十六條所定之恐嚇取財罪之成立要件，以行為人在主觀上須有意
    圖為自己不法所有之要件不合。
  (二)被告乙○○雖坦承：有於被告甲○○撥通告訴人丁○○電話講完後，接著對告訴
    人說如果告訴人讓票跳票，要將票捏死（跳票之意），要用十萬元換一千萬元等
    語（見原審卷第一０一頁）。核與告訴人丁○○指訴之情節相符。惟系爭十萬元
    之票據既係告訴人丁○○指示楊秀月簽發而交付，姑不論係預借工程款或借款，
    被告等持以提示付款，乃權利之正當行使，縱其目的在使支票留下跳票之退票紀
    錄，被告等將上情告之告訴人丁○○，亦難謂係惡害之通知，再者，被告等既有
    向告訴人丁○○承攬工程，而告訴人丁○○所承攬之工程亦係他人承攬而來，被
    告甲○○等與告訴人丁○○雙方就工程款是否付清既仍有爭執，被告等對之揚稱
    欲向業主投訴，阻擋業者給付告訴人丁○○承攬報酬，縱手段上並不適當，亦難
    謂係惡害之通知，或有何不法所有意圖。是姑且不論證人黃招治於本院調查時證
    稱：接獲甲○○恐嚇電話並未告訴丁○○等語（見本院卷第九十頁），核與其於
    原審證稱：有將甲○○來電內容告訴人丁○○，丁○○聽了就很害怕等語（見原
    審卷第八十頁）先後不一，能否採信已非無可疑，惟縱令被告甲○○確有公訴人
    所指於八十八年十二月十三日打電話給黃招治告以：「乙○○交代要丁○○拿出
    十萬元，否則要他損失一千萬元」等語，亦難謂惡害之恐嚇行為。
  (三)被告甲○○、乙○○固坦承在告訴人丁○○在高雄市○○路二一四巷二弄十六號
    住宅被砸毀之前，有前往該住處找告訴人丁○○索取工程款未果，核與證人即在
    告訴人丁○○明住宅前經營洗衣店之薛寶璘證稱：八十八年十二月十八日睡到半
    夜時，有聽見人打鐵門的聲音，很大聲，沒注意以何物敲打，持續好幾分鐘，有
    聽見人呼喊的聲音，但詳細內容不清楚，沒聽見玻璃破碎的聲音，我沒有出來看
    ，告訴人家似乎沒人在，前一晚上八、九許，有人按告訴人家門鈴，我隨口說他
    不在，那人就離去，我沒注意有幾人，翌日楊秀月說家裡鐵門被打壞，何原因我
    不知道等語（見原審卷第一六四頁至一六五頁）相符。是告訴人丁○○上開之住
    宅並非在被告乙○○、甲○○前往索取工程款當日被砸，則房屋是否為被告等所
    毀損非無疑義。而告訴人丁○○、證人楊秀月、黃招治於本院調查時亦均證稱沒
    有看到被告等人拿石頭、磚塊砸房子等語，雖證人楊秀月另證稱：甲○○於八十
    八年十二月十八日打電話時曾告以如果告訴人丁○○沒有回來要把房子打壞等語
    （見本院卷第三九、四十一、四十二頁）。惟告訴人丁○○之房屋並非當日被砸
    已如前述，是依被告之自白、告訴人丁○○及證人等所證，並不能證明被告等前
    往告訴人丁○○住處索取工款未果，與第三日凌晨，告訴人丁○○住處被砸有何
    必然之關聯性。另經公訴人函請高雄市政府警察局楠梓分局派員查訪告訴人住所
    附近鄰居，據該分局覆稱：鄰居洪生利、張連好均稱夜深已睡，不知有此事發生
    等語，有該分局函及所附查訪資料表二紙在卷足稽（見偵卷第三四至三六頁），
    是亦無從證明被告等有毀損告訴人丁○○房屋之情事。
  (四)告訴人丁○○於警訊中指稱：甲○○直接向我說乙○○交待若我沒有支付給他們
    十萬元，要我損失一千萬元。丙○○曾經打電話給楊秀月交待我說，如果沒有給
    他們十萬元，要殺死我，並放火燒我家等語（見警卷第四頁）。證人楊秀月雖於
    檢察官偵查中亦證稱：甲○○凌晨二時許打電話給我，由乙○○接過電話講說如
    果不給十萬元，要打死丁○○及火燒他全家云云（見偵卷第二八頁）。惟告訴人
    丁○○所訴，係聽聞自其妹妹楊秀月之說詞，而證人楊秀月與告訴人丁○○係兄
    妹關係，此經渠等於本院調查時陳明在卷，是其所證難免偏頗，何況事後楊秀月
    於原審審理時係證稱：是乙○○接聽的，說要砸毀房子，說這對狗男出去要讓他
    死等語（見原審卷第八五頁），核與其於偵查中所證不一，且與告訴人丁○○所
    指稱被告等說「要殺死我，並放火燒我家」等語，相去甚遠。是證人楊秀月所證
    與告訴人丁○○所陳顯然有重大歧異，難以採信。至告訴人丁○○於本院調查時
    雖又陳稱被告於原審審理時有坦承砸毀房屋之情事，且證人陳為統亦知悉云云。
    惟為被告等所否認，且原審筆錄並無此一記載，經本院向原審法院調閱錄音帶結
    果，亦經覆稱已銷燬等語（見本院卷第一三三頁），再證人陳為統於本院調查時
    亦證不知道是誰砸的（見本院卷第一一四頁）等語，是均難為被告不利之認定。
    綜上所述，被告等前開辯解，尚屬可採，公訴人所持之證據無法採為被告等犯罪
    之基礎，此外，亦查無確切之證據足以證明被告等三人有公訴人所指恐嚇取財未
    遂及毀損之犯行，被告等被訴恐嚇取財未遂等犯行，自屬不能證明。
五、原審因而為被告三人等無罪之諭知，固非無見。惟原審併就告訴人所指訴，而未
    經公訴人起訴之：(一)八十八年十二月二日晚上，被告甲○○至告訴人位於屏東縣
    恆春鎮南林加油站施工地點，毀損加油站設備後，旋又至位告訴人位於高雄市前
    鎮區岡山仔富誠加油站，毀損牆壁上之瓷磚及油漆（八十九年八月二十二日刑事
    補充理由狀，偵卷第六一至六四頁）。(二)八十八年十二月二十日被告丙○○在高
    雄縣鳳山市鄭新助國民大會代表服務處外面，對楊秀月說：「妳哥哥太囂張（台
    語：給笑），要讓他們二人（丁○○、黃招治）死。」等之毀損、恐嚇犯行，併
    予審理，並認定被告等此部分行為亦不能證明，而為無罪之諭知，原判決顯有就
    未受請求之事項而予以審判之違誤，檢察官循告訴人丁○○之請求聲明上訴，指
    摘原判決不當，固無理由，惟原判決既有上開可議之處，且原判決係認定被告三
    人未參與其事（見原判決第五頁倒數第二行）自應由本院將原判決全部撤銷改判
    ，仍均為無罪之諭知。
據上論結，應依刑事訴訟法第三百六十九條第一項前段、第三百六十四條、第三零一
條第一項，判決如主文。
本案經檢察官林應華到庭執行職務。
中    華    民    國     九十一     年       五       月      二十三    日
                              臺灣高等法院高雄分院刑事第四庭
                                  審判長法官  蕭權閔
                                        法官  陳啟造
                                        法官  李嘉興
右正本證明與原本無異。
不得上訴。
                                      書記官  呂素珍
中    華    民    國     九十一     年       五       月      二十七    日
                                                                        Ｑ
